【裁判字號】    89,訴,2772
【裁判日期】    891120
【裁判案由】    清償借款
【裁判全文】
臺灣臺北地方法院民事判決  八十九年度訴字第二七七二號
    原  告  甲○○
    被  告  乙○○
            丙○○○
右當事人間請求清償借款事件，本院判決如左：
    主    文
被告應連帶給付原告新台幣壹佰壹拾捌萬元，及自民國八十六年九月二十三日起至清
償日止，按週年利率百分之四十計算之違約金。
原告其餘之訴駁回。
訴訟費用由被告連帶負擔。
本判決於原告以新台幣參拾玖萬元供擔保後，得假執行。但被告如於假執行程序實施
前以新台幣壹佰壹拾捌萬元為原告預供擔保，得免為假執行。
原告其餘假執行之聲請駁回。
    事    實
甲、原告方面：
一、聲明：
（一）被告應連帶給付原告新台幣（下同）一百十八萬元，及自民國八十六年九月二
      十三日起至清償日止，每逾一日萬分之二十計算之違約金。
（二）原供擔保後，請准宣告假執行。
二、陳述：
（一）緣被告乙○○與林洪櫻夫婦共同於八十六年六月二十三日確向原告借款一百十
      八萬元，約定清償日為八十六年九月二十二日，逾期違約金按本金每萬元每逾
      一日加罰萬分之二十之違約金，經簽發本票乙紙為債權憑証（詳証一）並有同
      意書乙紙足稽（詳証二），詎到期日屆至後，被告等竟未清償，雖屢經催討，
      仍置之不理，故提起本訴，請求判決如訴之聲明。
（二）又依被告等答辯狀內容所述：就本案除被告向原告借款一百十八萬元同時開立
      本票與立同意書及抵押權設定登記為事實外，被告其他答辯皆非事實。另契約
      以誠信原則，被告等於立同意書時允諾違約時應支付違約金，理所當然依約履
      行。
三、證據：提出本票及同意書影本各乙份為證。
乙、被告方面：
    被告丙○○○未於最後言詞辯論期日到場，其於審理中與另一被告乙○○提出之
    書狀；及被告乙○○到庭所作之聲明等如下：
一、聲明：
（一）駁回原告之訴及其假執行之聲請。
（二）如有不利於被告之判決請准提供擔保免予假執行。
二、陳述：
（一）原告業代書，八十六年六月間被告向原告借款二百五十萬元，以坐落桃園縣土
      地及台北市住宅房地提供擔保，各設定三百萬元之抵押權，存續期間三十年（
      見附證土地登記騰本）登記完畢於給付借款時，應原告要求先扣下預付月息二
      分半之三個月利息，計共十八萬七千五百元，另簽發本金本票兩張，為八十六
      年九月二十五日到期之一百一十八萬元  (即本件本票)及另案一百三十二萬元
      一張，同時另行簽發預付每三個月利息本票多張 (每張金額均為十八萬七千五
      百元) 計約共三百八十多萬元，嗣因八十八年底被告經商失利，部分利息票未
      能兌現，原告要求利息部分加計利息，重新開立本票，被告以其此項要求，既
      違反借貸常理，又違背法律規定而予以拒絕，原告乃提起本件訴訟。按本件借
      款雖約定月息二分半，但每三個月預付利息已形同複利計算，本已失公平，被
      告缺錢尚可忍受，再以利上加利，顯然重利盤剝，殊欠公平，復因被告不諳法
      律，又疏於注意，而本票到期日僅三個月，且於同意書中同意逾期清償按每萬
      元每日加計二十元之高額違約金，如此則二百五十萬元借款逾期違約金則每月
      高達十五萬元，合月息六分之多，與時下民間有擔保之借款利息二分相較，高
      出三倍之多，極欠公允。
（二）又本件屬抵押擔保債務，約定存續期間三十年，所定同意書竟僅有三個月之短
      期，復有高額違約金並分別不動產設定各三百萬元之擔保，已屬超乎常理，而
      被告已支付利息至八十八年底，原告計算違約金竟以八十六年九月起算，若果
      真如是，原告又為何拖至近三年始予請求？違反常理者無非想藉高額債權一債
      兩討。
（三）每次原告強調無利息，只要違約金，請庭上查明原告身上還有幾張未出示本人
      開給原告的本票，被告於八十六年九月二十五日找到訴外人（即原告太太之妹
      妹邱惠美女士）收到被告給原告之利息。因李代書夫婦（原告）不在，被告本
      人留有代收之證據一份奉告（見附代收之收據一份）。顯然原告有違背誠信。
    理    由
一、本件被告丙○○○未於言詞辯論期日到場，核無民事訴訟法第三百八十六條所列
    各款情形，此部分，應依原告之聲請，由其一造辯論而為判決。
二、關於原告起訴主張之：被告乙○○與丙○○○共同於八十六年六月二十三日向原
    告借款一百十八萬元（無息），約定清償日為八十六年九月二十二日。為此被告
    於當日簽發金額一百十八萬元、到期日為同年九月二十二日之本票一張作為債權
    憑證；及於當日立具同意書，約定被告如屆期未能清償借款之全部，則每逾一日
    ，每萬元要罰二十元之懲罰性違約金予原告，直至清償全部借款日為止。但到期
    日屆至後，被告屢經催討，迄未清償等事實，已據原告提出本票及同意書為證，
    核屬相符；復據被告自認該等文件上伊等各該名義之簽名為真正；自堪信為真正
    。
三、被告雖辯稱：被告另簽發本票多張以償還本金及利息，八十八年底部分償還利息
    之本票未能兌現，原告要求就之加計利息，重新簽發本票，致本件借款雖約定月
    息二分半，但每三個月預付利息已形同複利計算，顯然重利盤剝等語。惟查，此
    等情事為原告所否認，被告就之自須負舉證責任，然被告始終未舉證以實其說，
    其上開辯解，尚無可採。被告另辯稱：前開違約金合月息六分之多，極欠公允等
    語。按懲罰性違約金之約定，乃為督促當事人確實履行契約所定義務而予心理上
    之強制，當事人有自行斟酌是否約定之自由。本件被告於借款時倘無日後可清償
    債務之把握，不願承擔給付違約金之風險，儘可不為借款，或不出具同意書，或
    要求減縮同意書內違約金之數額。乃被告為求借得款項而出具該同意書予原告，
    則被告自須就該同意書所載違約金之約定負責。次按約定之違約金額過高者，法
    院得減至相當之數額，民法第二百五十二條定有明文，參諸民間借貸利率為百分
    之二十至三十之譜，及本件為無息借貸各情，本院認上開同意書中「每逾一日，
    每萬元要罰二十元」之懲罰性違約金之約定，折算為年息百分之七三，尚屬過高
    ，以減至年息百分之四十計算為適當。從而原告依上開同意書中之兩造間約定，
    對被告為如原告聲明欄第一項所示之請求，除違約金中超過年息百分之四十部分
    為無理由，應予駁回外，餘皆為有理由，應予准許。
四、假執行之宣告：
    兩造均陳明願供擔保，分別請求宣告假執行或免為假執行。關於原告勝訴部分，
    經核均無不合，爰各酌定如主文第四項所示之擔保金額，併予准許。至原告敗訴
    部分，其假執行之聲請已失所依附，應予駁回。
五、結論：原告之訴為一部有理由，一部無理由，依民事訴訟法第三百八十五條第一
    項前段、第七十九條但書、第八十五條第二項、第三百九十條第二項、第三百九
    十二條，判決如主文。
中      華      民      國    八十九    年    十一    月      二十      日
                        臺灣臺北地方法院民事第五庭
                                            法   官   陳惠生
右為正本係照原本作成
如對本判決上訴，須於判決送達後廿日內向本院提出上訴狀
中      華      民      國    八十九    年    十一    月      二十      日
                                        法院書記官  魏淑娟


司法院資訊處製作；財團法人民間司法改革基金會備份。
